【裁判字號】    97,家抗,40
【裁判日期】    971231
【裁判案由】    限定繼承
【裁判全文】
臺灣嘉義地方法院民事裁定  97年度家抗字第40號
抗  告  人  台灣土地銀行股份有限公司
法定代理人  戊○○
訴訟代理人  己○○
相  對  人  乙○○
                        巷7號.
上列抗告人因限定繼承事件，對於中華民國97年10月30日本院97
年度繼字第949號第一審裁定提起抗告，本院裁定如下：
    主  文
原裁定廢棄。
相對人之聲請駁回。
聲請及抗告程序費用新台幣2,000元均由相對人負擔。
    理  由
一、相對人於原審聲請意旨略以：聲請人乙○○為被繼承人黃陳
    幼之繼承人，被繼承人於民國91年11月10日去世，雖留有遺
    產，惟其生前有無負債、負債若干，債務人為何，均不得而
    知，按民法第1154條第1項、第1156條第1項規定、第1157條
    第1項之規定及非訟事件法第141條之規定，請鈞院鑒核准予
    限定繼承並為公示催告等語。
二、原審法院裁定略稱：相對人因其被繼承人黃陳幼（女，23年
    4月1日，生前住嘉義縣太保市○○里○○路125號，身分證
    統一編號：Ｚ000000000號）於91年11月10日死亡，聲請人乙
    ○○及其他繼承人丁○、丙○○（業於97年10月24日死亡）
    、甲○○均係黃陳幼之兄、弟、姊，但因數10年來未曾與黃
    陳幼聯絡，迄97年9月15日始知悉黃陳幼死亡，於知悉其得
    繼承之日起3個月內聲請限定繼承，並開具遺產清冊呈報本
    院，聲請限定繼承，本院依法為公示催告。凡被繼承人之債
    權人應於本公示催告最後登載新聞紙之翌日起六個月內向繼
    承人報明其債權，如不為報明，而又為繼承人所不知者，僅
    得就賸餘遺產行使其權利等語。
三、抗告意旨略以：本案被繼承人黃陳幼於91年11月10日死亡，
    其配偶黃福財於83年12月6日死亡，再其長子黃正彬於74年1
    月25日死亡（無子嗣，抗告狀誤植為47年1月25日死亡），
    次子黃正忠於48年7月19日死亡（無子嗣），長女黃罔於52
    年7月6日死亡（無子嗣）；其父陳彬於45年12月9日死亡、
    母陳鄭腳於69年5月2日死亡，足證繼承人黃陳幼死亡時除身
    為兄、弟、姊之相對人及丁○、丙○○、甲○○外，已無人
    為其辦理喪葬事宜，而相對人竟稱數10年未曾與黃陳幼聯絡
    ，顯與事實不符，亦不符民間習俗及人情。又本件繼承發生
    於91年11月10日，依當時民法第1156條規定之時間點為「..
    ... 為繼承開始時起，三個月內，開具遺產清冊呈報法院..
    .. 」。本條嗣於97年1月2日修正為「... 於繼承人知悉其
    得繼承之時起三個月內呈報法院... 」，惟本條依民法繼承
    編施行法第1條規定，並無溯及既往之特別規定，故依「法
    律不溯及既往」及「實體從舊、程序從新」之原則，仍應適
    用繼承事實發生時之民法第1156條規定始為適法，原審法院
    逕依新法予以適用，顯有誤會，爰請鈞院廢棄原裁定，駁回
    相對人原審有關限定繼承之聲請；抗告費用由相對人負擔等
    語。
四、相對人則以下列等語，資為抗辯，並聲明：抗告駁回。
（一）依現行民法第1156條第1項規定，所謂「知悉其得繼承之
      時起」，係指「知悉被繼承人死亡」，且已「依民法第11
      38條規定成為繼承人時」，始開始起算主張限定繼承之時
      間。
（二）查本件相對人係被繼承人黃陳幼之第三順位繼承人，相對
      人母親連生6個姊姊，才生兩個哥哥，懷7姊黃陳幼時，曾
      吃流產藥企圖墮胎，結果未成功，卻造成後遺症，黃陳幼
      出生後，因先天不足而智能障礙，不僅身高矮小，其貌不
      揚，不得人緣，因而未上過學，目不識丁，兄弟姊對其只
      有同情，而甚少互動，之後許配予精神異常的黃褔財，就
      很少往來；44年相對人唸小學時，黃褔財精神病發作，大
      鬧相對人家，相對人在萬分恐懼中，就已意識與黃陳幼劃
      清界線，永不往來。55年相對人服役退伍，在台已就業定
      居，2、30年來均未與黃陳幼見面往來、聯絡，亦無任何
      信息，當然亦不知其經濟狀況及負債。又相對人自55年起
      即居住台北，與被繼承人全無聯繫，更不知其配偶、長子
      之生活、家庭狀況，故對被繼承人第一順位繼承人均已分
      別亡故，毫無所悉，對被繼承人於91年11月10日死亡，實
      不知悉。相對人自被繼承人死亡後，並未實質繼承被繼承
      人之遺產，自無從知悉自己具法定繼承身分。
（三）相對人直至97年9月8日接獲法院通知，始知自己業依民法
      第1138條規定成為繼承人，故相對人係於97年9月8日始屬
      民法第1156條所定知悉之情形；而黃陳幼死亡時，其後事
      由其婆家兄長黃扭（其夫黃褔財之兄）之四子黃茂亭辦理
      ；相對人在遭法院查扣財產之後，始南下向銀行查詢，亦
      是從銀行承辦人員處得知，黃陳幼生前有不動產，但銀行
      查封、拍賣後，無人應買，而未獲分配，亦自銀行人員得
      知黃陳幼尚有債權，但強制執行後亦無結果，也因此銀行
      才會在黃陳幼死亡6年後，再對相對人等之財產查扣。相
      對人根據銀行提供之資料，並查知黃陳幼夫家之親戚黃茂
      亭曾係遺產繼承人，且查知黃陳幼之不動產在生前就被移
      轉登記給黃茂亭，黃陳幼對銀行之負債亦與夫家之親戚有
      關。民法有關遺產繼承之規定，既經修法，認舊法未考慮
      「社會上時有繼承人與被繼承人久未聯繫，不知被繼承人
      已亡故，而自己成為繼承人之情形，至未於3個月期間內
      完成限定繼承程序，概括承受被繼承人財產上之一切權利
      義務，失之過苛」，乃修正「知悉其得繼承之時能起」，
      使繼承人有選擇主張限定繼承之機會，以保障合法權益。
      抗告人依法並無權利得以提出抗告，且其抗告為無理由，
      原審依法裁定，准許相對人限定繼承之聲請，認事用法核
      無違誤。
五、按抗告法院認抗告為有理由者，應廢棄原裁定，自為裁定，
    非有必要，不得命原法院或審判長更為裁定（非訟事件法第
    46條準用民事訴訟法第436條之1第3項準用民事訴訟法第492
    條規定參照）。次按繼承在民法繼承編中華民國96年12月14
    日修正施行前開始且未逾修正施行前為限定或拋棄繼承之法
    定期間者，自修正施行之日起，適用修正後限定或拋棄繼承
    之規定，民法繼承編施行法第1條之1第1項定有明文；再按
    為限定之繼承者，應於繼承開始時起，三個月內，開具遺產
    清冊呈報法院。修正前民法第1156條第1項亦定有明文；又
    遺產繼承人，除配偶外，依下列順序定之：一、直系血親卑
    親屬。二、父母。三、兄弟姊妹。四、祖父母，復為民法第
    1138條所明定。查本件被繼承人黃陳幼於91年11月10日死亡
    ；相對人為黃陳幼之胞弟，為第三順位之繼承人，依前揭規
    定，本件限定繼承自應適用修正前之規定，先予敘明。
六、本院經查：
（一）按抗告為受裁定人之當事人或其他利害關係人對於裁定聲
      明不服之救濟方法，必須原裁定對其不利，始得為之；如
      原裁定對其並無不利，自無許其提起抗告之餘地（最高法
      院78年度台抗字第10號裁定意旨參照）。查本件被繼承人
      黃陳幼尚積欠抗告人本息新臺幣3,365,350元，有借據及
      債權憑證各1份在卷可參，並為相對人所不爭執，自堪信
      為真實；而繼承人對於被繼承人之債務，負連帶責任，民
      法第1153條第1項定有明文，是抗告人既為本件被繼承人
      之債權人，其對本件限定繼承事件有利害關係至明，是依
      前揭說明，其自可對原審准予限定繼承之裁定提起抗告，
      相對人抗辯抗告人依法並無權利提出抗告，顯有誤會，先
      予敘明。
（二）次按繼承，因被繼承人死亡而開始，民法第1147條定有明
      文，次按為限定之繼承者，應於繼承開始時起，三個月內
      ，開具遺產清冊呈報法院，96年12月14日修正前民法第11
      56條第1項亦有明文（此與修正後「應於繼承人知悉其得
      繼承時起三個月內呈報法院」不同）。此法文中所定「繼
      承開始時起，三個月內」，乃法定之不變期間，係以被繼
      承人死亡之時，為計算基準，繼承人是否知悉被繼承人已
      然死亡，即是否知悉繼承之開始為何時，在所不問，換言
      之，均無礙於法定3個月期間之起算。準此，上開修正施
      行前且已逾限定繼承之法定期間者，為限定繼承之聲請，
      應於被繼承人死亡時起3個月內，開具遺產清冊呈報法院
      ，始符限定繼承之法定期限（前揭民法繼承編施行法第1
      條之1第1項規定參照）。查本件被繼承人黃陳幼於91年11
      月10日死亡，依前揭修正前民法第1156條第1項之規定，
      抗告人最遲應於92年2月10日以前聲明限定繼承，相對人
      迄97年9月17日始具狀向本院聲明限定繼承，已逾3個月之
      法定期限，依上規定，其聲明限定繼承自難謂合法，無從
      准許。
（三）再相對人以其因未能知悉被繼承人已於91年11月10日死亡
      ，即無從行使權利，故為限定繼承之法定3個月的期間，
      應自知悉得為繼承之時起算乙節，固非無見，然查：
   1、按民法第1156條第1項原規定為：「為限定之繼承者，應
      於繼承開始時起，3個月內，開具遺產清冊呈報法院。」
      ，嗣於97年1月2日，經總統以華總一義字第09600179031
      號令公布修正為：「為限定之繼承者，應於繼承人知悉其
      得繼承之時起3個月內呈報法院。」；又民法繼承編施行
      法第1條之1第1項復規定為：「繼承在民法繼承編中華民
      國96年12月14日修正施行前開始且未逾修正施行前為限定
      繼承或拋棄繼承之法定期間者，自修正施行之日起，適用
      修正後限定或拋棄繼承之規定。」，是關於上開民法修正
      前所發生繼承之事件，其得主張限定繼承之計算時點，必
      須於97年1月4日新法施行前，尚未逾舊法所規定之法定期
      間者，始自修正施行之日起，適用修正後限定繼承之規定
      。本件被繼承人黃陳幼係於91年11月10日死亡，是以本件
      依修正前民法第1156條第1項之規定，其為限定繼承之法
      定期間，應自繼承開始即被繼承人死亡時，起算3個月內
      ，顯於97年1月4日新法施行前，業已期滿，故本件並無適
      用新法之餘地，合先敘明。
   2、其次，關於繼承人單純承認繼承，或聲明限定繼承，抑或
      拋棄繼承，本為繼承權人之權利，而我國民法乃採當然繼
      承主義，一經繼承開始，繼承之效力即行發生，僅為保護
      繼承人之利益，得許繼承人為限定承認或繼承之拋棄；繼
      承人如為限定承認，其責任僅限於遺產而已，雖被繼承人
      之債務超過遺產，繼承人亦無須以其固有之財產為清償，
      若為繼承之拋棄，固亦可達此目的，然於繼承開始之際，
      被繼承人之債務是否超過遺產，繼承未必確切明瞭，倘其
      選擇繼承之拋棄，而遺產經清算之結果，如有剩餘，該拋
      棄繼承之人即無從為繼承，倘選擇限定承認，則剩餘財產
      仍當然歸屬於繼承人，而與單純承認無異，此即限定承認
      制度存在之價值。是故，自法律效果而言，為限定承認之
      繼承人，僅就遺產為限負清償繼承債務之責，對於繼承人
      較為有利，反之，對於被繼承人之債權人亦影響甚大，因
      此，立法者為早日確定繼承之型態，乃採取異於拋棄繼承
      之時間限制，明定為限定繼承者，須於繼承開始時起，3
      個月內，此項法律效果與法定要件上，經比較後孰優孰劣
      ，實取諸於繼承人自由之判斷；從而，本件相對人既選擇
      限定繼承之類型，而享受限定繼承優於拋棄繼承之法利益
      ，理應符合現行法所定較拋棄繼承為嚴謹之限定繼承之法
      要件，此種課予繼承人之法義務，乃形諸於立法自由，足
      認拋棄繼承與限定繼承之所以於法定期間之起算點有所差
      異，乃立法者本於其立法形成自由，有意識為之下之產物
      ，此於前揭條文乃將「繼承開始時起」修正為「知悉其得
      繼承之時」，使與拋棄繼承法定期間之起算時點相一致以
      觀，反適足以證明，在舊法時代為限定繼承之時點，並非
      自「知悉其得繼承之時」起算，至為灼然，相對人抗辯意
      旨，實屬誤解。
七、綜上各情，原審疏未審酌相對人限定繼承之聲明已逾3個月
    之期限，而准予相對人限定繼承之聲請，顯有未當。抗告意
    旨指摘原裁定不當，求予廢棄，為有理由，應予准許。
八、據上論結，本件抗告為有理由，依非訟事件法第21條第2項
    、第46條，民事訴訟法第492條前段、第95條、第78條，裁
    定如主文。
中    華    民    國    97    年    12    月    31    日
                家事法庭審判長法官  林世芬
                              法官  李文輝
                              法官  黃仁勇
以上正本係照原本作成。
如不服本裁定應於裁定送達後10日內依非訟事件法第27條「非以
違背法令為理由，不得再抗告」之規定向本院提出抗告理由狀。
中    華    民    國    97    年    12    月    31    日
                            書記官  孫靜芳


司法院資訊處製作；財團法人民間司法改革基金會備份。
